臺灣臺南地方法院刑事判決　　　　　　　94年度易緝字第27號
公　訴　人　臺灣臺南地方法院檢察署檢察官
被　　　告　甲○○
　　　　　　　　　　（現於臺灣屏東監獄竹田分監執行中）
上列被告因詐欺案件，經檢察官提起公訴（93年度偵字第3997號）
，本院判決如下：
    主  文
甲○○幫助意圖為自己不法之所有，以詐術使人將本人之物交付
，處有期徒刑肆月，如易科罰金，以參佰元折算壹日。
    事  實
一、林英昌（已審結）預見綽號「阿南」之不詳姓名成年男子，
    借用其金融帳戶存摺、金融卡及密碼等物，係為供作詐欺取
    財等非法犯罪之用，而其發生又不違背其本意下，竟仍貪圖
    利益，基於幫助詐欺取財之不確定故意，於九十二年七月十
    五日，前往臺南原佃郵局申請開立郵局帳戶（戶名：林英昌
    ，局號：0000000，帳號：0000000號）後，
    即將該帳戶存摺、金融卡及密碼等物，交付由綽號「阿南」
    之不詳姓名成年男子使用，任由綽號「阿南」之不詳姓名成
    年男子等人士使用上開帳戶，作為詐欺他人財物之工具。嗣
    甲○○亦預見某不詳姓名之成年男子，借用其名義申請室內
    電話，係為供作詐欺取財等非法財產上犯罪之用，而其發生
    又不違背其本意下，基於幫助詐欺取財之不確定故意，於民
    國九十二年八月十八日，由甲○○以其名義，向中華電信股
    份有限公司（下稱中華電信公司）租用○二─000000
    00號市內電話一支，並安裝於臺北市○○○路一三三巷五
    九號三樓公寓內，供作詐欺取財之犯罪工具。
二、嗣上開甲○○名義之電話及林英昌所交付之郵局帳戶均遭詐
    欺人士所利用，並由不詳人士於九十二年八月二十八日晚間
    六時許，以上開電話聯絡乙○○，佯稱係國稅局江科長，並
    向乙○○佯稱：其有一筆逾繳的所得稅得退還，並要求乙○
    ○至其住處附近的自動提款機辦理退稅手續，使乙○○陷於
    錯誤，誤信該電話確係國稅局江科長退稅通知，即依該詐欺
    集團成員之指示，前往臺南市○○路四二號前操作自動提款
    機，並將二筆款項分別轉入上開林英昌之郵局帳戶內，總計
    詐得新台幣（下同）十九萬九千九百七十八元。其後經乙○
    ○察覺帳戶內餘額減少，始知受騙，而報警循線查獲上情。
三、案經乙○○訴由臺南市警察局第三分局報請台灣台南地方法
    院檢察署檢察官偵查起訴。
    理  由
一、訊據被告甲○○否認上開犯行，辯稱：「該電話並非其本人
    所申請，也非其所使用」等情。惟查，被害人施素貞遭人詐
    騙時，所接聽之電話號碼係○二─00000000號之市
    內電話，該電話係以「被告之名義」申請，且被害人乙○○
    因此受騙損失十九萬九千九百七十八元之事實，已經證人即
    被害人施素貞於警詢及本院審理時具結證述在卷，且有中華
    電信公司台灣北區電信分公司台北北區營運處九十二年九月
    二十六日北北服字9200601111號函、中華電信公司市內電話
    業務申請書各一紙附卷可稽，被告對此部分事實亦不爭執，
    自可認定；而被害人乙○○依照冒名國稅局江科長之指示，
    前往臺南市○○路四二號前操作自動提款機，並先後將二筆
    款項九萬九千九百八十九元分別轉入上開林英昌之郵局帳戶
    內之事實，亦有中華郵政股份有限公司台南郵局九十二年九
    月十七日南營字第0921200946號函附林英昌之立帳申請書及
    該台南郵局九十三年二月十三日南營密字第9350001050號函
    附之立帳、儲戶申請變更帳戶事項申請書及查詢帳戶最近交
    易資料二件在卷可按，經核屬實，足認上開被告甲○○名義
    之室內電話及林英昌之郵局帳戶，均係用來詐騙被害人匯款
    所用之犯罪工具無訛。
二、是本件爭點在於被告甲○○是否有申請上開室內電話？亦即
    甲○○名義之室內電話申請書上「甲○○」之簽名，是否被
    告甲○○所親自簽下，為本案事實之最重要爭點。此部分經
    檢察官調集被告甲○○名義所申請之室內電話業務申請書原
    件（偵卷第二十七頁），以其上「甲○○」之簽名為有爭執
    待鑑文件（編號A），再調集被告甲○○於警詢筆錄之親自
    簽名（編號B1，見偵卷第二十六頁背面）及被告甲○○名義
    申請之彰化商業銀行屏東分行之開戶資料（編號B2）、高雄
    區中小企業銀行之存款帳戶原始開戶資料（編號B3）、台灣
    中小企業銀行開戶資料（編號B4）上之「甲○○」簽名，送
    請內政部警政署刑事警察局鑑定是否為同一人所書寫？經鑑
    定結果；編號A之室內電話業務申請書上「甲○○」簽名筆
    跡，被告甲○○筆跡（B1、B3、B4）相符，僅編號B2之甲○
    ○筆跡欠清晰（即彰化商業銀行屏東分行部分），無法鑑定
    。有該局之鑑驗通知書及筆跡鑑驗說明附卷可證（偵查卷第
    七十及七十一頁），既然被告甲○○於警詢時之親筆簽名，
    與本件係爭市內電話業務申請書上「甲○○」之簽名同一，
    已經可以證實被告甲○○有在本件室內電話申請書上簽名之
    事實。加以被告於警詢時已明白供稱：「其未曾遺失過身份
    證件」等情（警卷第一頁背面），而系爭之市內電話業務申
    請書及被告名義之高雄區中小企業銀行、台灣中小企業銀行
    之聲請資料內均附有被告甲○○之國民身份證影本，是被告
    既未遺失過身份證，一般而言，應係自己使用身分證，上開
    申請書皆有被告甲○○之身分證影本，此與被告甲○○在室
    內電話申請書上親自簽名之鑑定結果並無矛盾，益可確認被
    告甲○○有在本件之室內電話申請書上親自簽名。尤其，上
    開室內電話申請書及台灣區中小企業銀行開戶資料上，關於
    屏東市光華里、高雄縣大寮鄉過溪村等地址之相關筆跡亦相
    同，更與被告甲○○係親自簽名申請該室內電話之事實無違
    。
三、從而，被告甲○○既在上開市內電話申請書上【簽名】，而
    該申請書上又明確載明係「市內電話業務申請書」，以被告
    甲○○自承曾向郵局及彰化銀行申請帳戶的經驗（本院審判
    筆錄），不可能不知道該室內電話業務申請書之用途，是被
    告於本院於九十四年四月二十日訊問時，雖承認該室內電話
    申請書上之簽名係其所簽，但辯稱：「因為我車子要去貸款
    ，因為車子老舊，不讓我貸款，汽車店的老闆要我簽一份資
    料，之後台南刑事局就叫我去，我也不知道麼會這樣等情」
    ，所辯顯然與事實不符，被告甲○○承認上開市內電話業務
    申請書上「甲○○」簽名係其所簽，與事實符合，自可採信
    。
四、按電話係供自己之親友、同事聯絡之用，尤其室內電話一般
    都是由家庭、公司行號或政府機關使用，若以他人名義申請
    室內電話，除非有特別情事，否則，顯然為異常狀況，一般
    人都可輕易得知非常有可能被用於不法用途。被告李皇朝明
    知所申請之電話非供己用，竟以其名義提供身分證件申請室
    內電話，供不詳姓名之人使用，將無法追蹤實際使用該電話
    之人，此事實顯示被告甲○○已預見該電話將用於不法之用
    途，仍然將該電話交由不詳姓名之人使用，顯然該實際使用
    電話人將該電話用於不法犯罪，亦不違背被告甲○○之本意
    ，而該電話也由不詳姓名之人用於詐騙乙○○，被告甲○○
    有幫助他人詐欺取財之不確定故意，可以認定。
五、另共同被告林英昌固坦承有於九十二年七月中旬某日，在台
    南市內不詳地點，將其所開設之郵局帳戶存摺、提款卡、密
    碼等物，交付予綽號「阿南」之不詳姓名男子使用等情不諱
    ，矢口否認有幫助詐欺取財之犯行，辯稱：因為綽號「阿南
    」之人向其表示要拿郵局之帳戶、存摺替我辦理信用卡，我
    就將上開郵局之存摺、提款卡、密碼交給綽號「阿南」之人
    ，借了以後，就找不到綽號「阿南」之人，亦不知綽號「阿
    南」之真實姓名、年籍、住址云云。惟查：上揭犯罪事實，
    業據被害人乙○○於警訊及本院審理具結時證述明確，並有
    前開臺南郵局函覆之儲戶申請變更帳戶事項申請書、帳戶交
    易資料表、台南市警察局第四分局育平派出所製作之詐騙帳
    戶通報警示、詐騙電話簡便格式表、三聯單各一紙在卷可稽
    ，而被害人乙○○依照冒名國稅局江科長之指示，前往臺南
    市○○路四二號前操作自動提款機，並先後將二筆款項九萬
    九千九百八十九元分別轉入上開林英昌之郵局帳戶內之事實
    ，有中華郵政股份有限公司台南郵局函及查詢帳戶最近交易
    資料二件在卷可按，經核屬實，足認上開林英昌之郵局帳戶
    確係用來詐騙被害人匯款所用之犯罪工具無訛。而參諸金融
    帳戶存摺、金融卡、密碼之使用，具有相當之專屬性、私密
    性，不論關係是否親密，為防止他人探知內容或非法使用，
    無不設法妥當保管之理。況在借用帳戶非法牟利之新聞日多
    下，民眾耳濡目染之餘，對帳戶交付使用轉趨謹慎，要求甚
    高，共同被告林英昌並非毫無智識經驗之人，豈能諉為不知
    ？再就一般信用卡之申請而言，主要係審核申請人之薪資及
    財力，以作為信用風險之評估，豈有要求一併交付帳戶存摺
    、金融卡及密碼始能辦理之理？共同被告林英昌於本院審理
    時亦供稱其於軍中服役時，曾辦理過信用卡，並表示辦理信
    用卡只要填寫一些資料即可申請，顯見其對辦理信用卡有相
    當程度之認知，且被告於本院調查程序及審理時，曾一再訊
    問被告（你提供郵局存摺、提款卡、密碼給綽號「阿南」有
    何人看到，被告均答：沒有），亦不知綽號「阿南」住何處
    ，從而共同被告林英昌所辯：係為辦理信用卡而交付上開郵
    局帳戶存摺、金融卡及密碼給綽號「阿南」云云，顯係飾卸
    刑責之詞，不足以採信。復衡以共同被告林英昌就上開郵局
    帳戶、金融卡及密碼交付之過程，始終均無法得知綽號「阿
    南」之真實姓名，其處此情形下，仍將帳戶交予陌生人士使
    用，並於該帳戶脫離自己持有長達數月之久，均無懷疑之心
    ，亦未報警處理，謂無幫助詐欺取財之犯行，誠難令人折服
    。準此，共同被告林英昌有預見將金融帳戶存摺、金融卡及
    密碼借予陌生人士使用，可能遭詐欺集團所利用，以遂詐欺
    取財之工具，仍將郵局帳戶、存摺、金融卡、密碼交付他人
    使用，聽任其自然發展，顯有幫助詐欺取財之不特定故意。
六、綜上所述，本件事證明確，被告甲○○幫助他人詐欺取財之
    犯行事證明確，犯行洵堪認定。
七、查被告李皇朝基於幫助之故意，幫助前述不詳人士詐取被害
    人乙○○之財物，核其所為係犯刑法第三百三十九條第一項
    、第三十條第一項之幫助詐欺取財罪。被告甲○○以幫助他
    人犯罪之意思，參與犯罪構成要件以外之行為，為刑法第三
    十條第一項所稱之【幫助犯】，依刑法第三十條第二項之規
    定，減輕其刑。公訴人認被告甲○○與該不詳姓名之人有犯
    意聯絡及行為分擔，係共同正犯。然本件並無事證可以證明
    被告甲○○與該不詳姓名之人有何明確之詐欺取財犯意聯絡
    ，被告甲○○亦僅提供其身分證件，申請室內電話供他人使
    用，雖可認定其應知他人用於犯罪，且他人用於詐欺取財犯
    罪亦不違背其本意，但是仍無事證可證明被告甲○○有參與
    詐欺之犯行，公訴人認被告甲○○是詐欺取財犯罪之共同正
    犯，尚有誤會。爰審酌被告甲○○犯罪之動機、目的、手段
    、其將室內電話借予陌生人士使用，顯易遭人利用，以遂詐
    欺取財之工具，嚴重危害社會治安，造成善良百姓辛苦所賺
    取金錢容易被騙，卻無法查出實際犯罪之人，為有效遏阻上
    開幫助詐欺取財之犯行，類似案件自不宜從輕論處，又其犯
    罪後仍飾詞狡辯，並無悔意，未與被害人達成民事上和解等
    一切情狀，處如主文所示之刑，並諭知易科罰金之折算標準
    ，以資懲儆。
據上論斷，應依刑事訴訟法第二百九十九條第一項前段，刑法第
三十條第一項、第三百三十九條第一項、第三十條第二項、第四
十一條第一項前段，罰金罰鍰提高標準條例第一條前段、第二條
，判決如主文。
本案經檢察官丙○○到庭執行職務。
中　　華　　民　　國　　94　　年　　12　　月　　23　　日
      　　　　刑事第四庭審判長法  官  宋  明  中
                              法  官  陳  欽  賢
                              法  官  朱  中  和
以上正本證明與原本無異。
如不服本判決，應於收受送達後10日內向本院提出上訴書狀（應
附繕本）。
                              書記官  楊  宗  哲
中　　華　　民　　國　　94　　年　　12　　月　　23　　日
附錄本案論罪科刑法條全文：
刑法第三百三十九條第一項
  意圖為自己或第三人不法之所有，以詐術使人將本人或第三人
  之物交付者，處五年以下有期徒刑、拘役或科或併科一千元以
  下罰金。
